ACORDAO-COMPLETO-2551949

ACÓRDÃO 9199/2022 ATA 41/2022 - PRIMEIRA CÂMARA

VISTO, relatado e discutido este Recurso de Reconsideração interposto por Lucildo Fernandes de Oliveira, prefeito do Município de Damião/PB entre 2013 e 2016, contra o Acórdão 9423/2021-TCU-Primeira Câmara, mediante o qual o TCU o condenou à restituição dos recursos federais repassados ao Município no âmbito do Contrato de Repasse 245.790-39/2007, assim como ao pagamento de multa, em função da não retomada da obra da construção do Parque da Cidade.
ACORDAM os Ministros do Tribunal de Contas da União, reunidos em sessão da 1ª Câmara, com fundamento nos arts. 1º, inciso I, 16, inciso II, 32, inciso I, e 33, da Lei 8.443/1992, e nos arts. 1º, inciso I, 208 e 214, inciso II, do Regimento Interno do TCU, e ante as razões expostas pelo Relator, em:
9.1. conhecer do recurso de reconsideração e dar-lhe provimento;
9.2. tornar insubsistente os itens 9.2 e 9.3 do Acórdão 9423/2021-TCU-Primeira Câmara;
9.3. julgar regulares com ressalva as contas de Lucildo Fernandes de Oliveira, dando-lhe quitação;
9.4. encaminhar cópia deste acórdão ao recorrente, à Caixa Econômica Federal e à Prefeitura Municipal de Damião/PB, com a informação de que a íntegra do relatório e do voto que o fundamentam está disponível no endereço eletrônico www.tcu.gov.br/acordaos.

Recurso de Reconsideração interposto por Lucildo Fernandes de Oliveira, prefeito do Município de Damião/PB entre 2013 e 2016, contra o Acórdão 9.423/2021-TCU-1ª Câmara, mediante o qual o TCU o condenou à restituição dos recursos federais repassados ao Município no âmbito do Contrato de Repasse 245.790-39/2007, assim como ao pagamento de multa, em função da não retomada da obra da construção do Parque da Cidade.

Primeira Câmara

Prefeitura Municipal de Damião/PB

3. Responsáveis/Recorrente:
3.1. Responsáveis: Limpe Mais Construções Ltda. (07.203.626/0001-44); Lucildo Fernandes de Oliveira (XXX.506.064-XX); Maria Eleonora Soares Diniz (XXX.391.524-XX)
3.2. Recorrente: Lucildo Fernandes de Oliveira (XXX.506.064-XX)

13.1. Ministros presentes: Walton Alencar Rodrigues (Presidente), Benjamin Zymler e Jorge Oliveira (Relator).
13.2. Ministros-Substitutos presentes: Augusto Sherman Cavalcanti e Weder de Oliveira.

JORGE OLIVEIRA

Ministro Benjamin Zymler

Adoto como o essencial deste Relatório a instrução elaborada na Secretaria de Recursos deste Tribunal - Serur (peça 187) , cujas conclusões e encaminhamentos contaram com a concordância do diretor da Unidade (peça 188) e do representante do Ministério Público junto ao TCU, Procurador Rodrigo Medeiros de Lima (peça 189) . 
"INTRODUÇÃO
1.	Trata-se de recurso de reconsideração (peças 108-152 e 154-170) interposto por Lucildo Fernandes de Oliveira contra o Acórdão 9423/2021-TCU-Primeira Câmara (peça 70) , sob a relatoria do Ministro Benjamin Zymler. A deliberação recorrida apresenta o seguinte teor (destacando-se os itens impugnados) :
'9.1. com fundamento nos arts. 1º, inciso I, e 16, inciso II, da Lei 8.443/1992 c/c os arts. 18 e 23, inciso II, da mesma Lei, e com os arts. 1º, inciso I, 208 e 214, inciso II, do RITCU, julgar regulares com ressalva as contas da sra. Maria Eleonora Soares Diniz (XXX.391.524-XX) , dando-lhe quitação;
9.2. com fundamento nos arts. 1º, inciso I, e 16, inciso III, alíneas "b" e "c", da Lei 8.443/1992 c/c os arts. 19 e 23, inciso III, da mesma Lei, e com os arts. 1º, inciso I, 209, incisos II e III, 210 e 214, inciso III, do RITCU, julgar irregulares as contas do sr. Lucildo Fernandes de Oliveira (XXX.506.064-XX) , condenando-o ao pagamento das quantias abaixo discriminadas, com a fixação do prazo de 15 (quinze) dias, a contar da notificação, para comprovar, perante o Tribunal (art. 214, inciso III, alínea "a", do RITCU) , o recolhimento das dívidas aos cofres do Tesouro Nacional, atualizadas monetariamente e acrescidas dos juros de mora, calculados a partir das datas indicadas, até a do efetivo recolhimento, na forma prevista na legislação em vigor:
	Data de ocorrência
	Valor histórico (R$) 
	Identificador da parcela

	16/11/2010
	117.005,89
	D1

	27/1/2011
	69.114,60
	D2

	5/4/2011
	128.155,75
	D3

	6/9/2011
	145.582,08
	D4

9.3. aplicar ao sr. Lucildo Fernandes de Oliveira (XXX.506.064-XX) multa no valor de R$ 100.000,00 (cem mil reais) , nos termos do art. 57 da Lei 8.443/1992 c/c art. 267 do RITCU, fixando-lhe o prazo de 15 (quinze) dias, a contar da notificação, para comprovar, perante o Tribunal (art. 214, inciso III, alínea "a", do RITCU) , o recolhimento da dívida aos cofres do Tesouro Nacional, atualizada monetariamente desde a data do presente acórdão até a data do efetivo recolhimento, se for paga após o vencimento, na forma da legislação em vigor;
9.4 autorizar, nos termos do art. 28, inciso II, da Lei 8.443/1992, a cobrança judicial das dívidas, caso não sejam atendidas as notificações;
9.5. autorizar, caso solicitado, o pagamento das dívidas em até 36 (trinta e seis) parcelas mensais e consecutivas, nos termos do art. 26 da Lei 8.443/1992 c/c o art. 217 do RITCU, fixando o prazo de 15 (quinze) dias, a contar do recebimento da notificação, para comprovação perante o Tribunal do recolhimento da primeira parcela, e de 30 (trinta) dias, a contar da parcela anterior, para comprovação do recolhimento das demais parcelas, devendo incidir sobre cada valor mensal, atualizado monetariamente, os juros de mora devidos, na forma prevista na legislação em vigor;
9.6. alertar o responsável de que a inadimplência de qualquer parcela acarretará o vencimento antecipado do saldo devedor;
9.7. dar ciência da presente deliberação ao Procurador-Chefe da Procuradoria da República no Estado da Paraíba, nos termos do § 3º do art. 16 da Lei 8.443/1992 c/c o § 7º do art. 209 do RITCU; e
9.8. dar ciência do presente acórdão aos responsáveis, à CEF e à Prefeitura Municipal de Damião/PB.'
HISTÓRICO
2.	A tomada de contas especial (TCE) sob comento foi instaurada pela Caixa Econômica Federal (Caixa) , agente financeiro do Ministério do Turismo (MTur) , em desfavor de Maria Eleonora Soares Diniz, prefeita municipal na gestão de 2009 a 2012, em razão da impugnação parcial das despesas objeto do Contrato de Repasse 245.790-39/2007 - SIAFI 615485 (Peça 1, p. 33-44) , entre o Ministério do Turismo e a Prefeitura Municipal de Damião/PB, em decorrência de irregularidades na execução físico-financeira do objeto. 
2.1	A avença teve por objeto a transferência de recursos financeiros da União para a construção do Parque da Cidade, no Município de Damião/PB, contendo salão de festa, quadra poliesportiva, guarita com banheiro e drenagem pluvial. 
2.2	O Contrato de Repasse 245.790-39/2007 foi firmado em 31/12/2007, no valor de R$ 1.170.000,00 à conta do MTur e R$ 35.100,00 referentes à contrapartida da Prefeitura Municipal de Damião/PB, conforme cláusula quarta, e prazo de 12 meses para execução das obras (Peça 1, p. 33-44) . 
2.3.	Teve vigência inicial de 31/12/2007 a 31/12/2008, tendo sido sucessivamente prorrogado por meio de termos aditivos (Peça 1, p. 46-47, 49-50, 52-54, 55-56, 58-59) até 30/12/2015, com mais prazo de 60 dias para a apresentação da prestação de contas. 
2.4.	As obras foram fiscalizadas pela CEF em avaliações que constam dos Relatórios de Acompanhamento de Engenharia (RAE) de 30/5/2010, de 16/8/2010, de 29/12/2010, de 23/4/2011 e de 25/8/2011 (peça 1, p. 60-61, 62-65, 66-69, 70-71 e 72-75, respectivamente) .
2.5.	O desbloqueio dos valores relativos às quatro medições de serviços executados com recursos do Ministério concedente foi feito nas seguintes datas: R$ 117.005,89 em 16/11/2010, R$ 69.114,60 em 27/1/2011, R$ 128.155,75 em 5/4/2011 e R$ 145.582,08, em 6/9/2011, totalizando R$ 459.858,32 (Peça 1, p. 76-84) .
2.6	Houve rescisão contratual com a empresa contratada para execução das obras, a Limpe Mais Construções Ltda. (CNPJ 07.203.626/0001-44) . Segundo comunicação feita pela Prefeitura Municipal de Damião/PB, em 18/4/2012, o fundamento para a rescisão foi o descumprimento de cláusula contratual e do art. 78, inciso V, da Lei 8.666/1993, que trata de paralisação da obra sem justificativa prévia. Nesses termos foi emitido termo de rescisão unilateral em 2/4/2012, assinado pela Prefeita Maria Eleonora Soares Diniz (peça 1, p. 88-89) .
2.7.	A Caixa, por intermédio do Ofício 9-88/14, de 8/5/2014 (peça 1, p. 115) , notificou o prefeito sucessor, Lucildo Fernandes de Oliveira, ora recorrente, para que as obras fossem retomadas e concluídas até o final da vigência contratual (30/11/2014) .  
2.8	Em 13/11/2014, Lucildo Fernandes de Oliveira comunicou à Caixa que as irregularidades detectadas nos relatórios técnicos cabiam às gestões anteriores e que o Município de Damião/PB havia apresentado representação perante o Ministério Público Federal, para apuração das responsabilidades (peça 1, p. 95-110) . Além disso, salientou que, diante da impossibilidade de correção da obra com os recursos ainda disponíveis, bem como do termo final de vigência do ajuste, o município havia encaminhado ao MTur requerimento de abertura de tomada de contas especial em desfavor dos ex-gestores. Requereu ainda, caso viável, o estabelecimento de prazo razoável para readequação do projeto executivo, com possível readequação financeira de valor, e a prorrogação da vigência do ajuste.
2.9.	Em resposta, o MTur expediu o Ofício 451/2014, de 18/11/2014, informando à Caixa que o município disporia de mais noventa dias para proceder à reprogramação das obras e à retomada do objeto pactuado, sob pena de encerramento do contrato e devolução dos recursos repassados (peça 1, p. 111) .
2.10.	Em 11/2/2015, o ex-prefeito Lucildo Fernandes de Oliveira buscou obter autorização e recursos para a continuidade das obras  junto à Caixa (Peça 1, p. 112-115) , inexistindo nos autos outras informações acerca dos procedimentos subsequentes, à exceção de medidas para instauração da tomada de contas especial, com base em representação do  referido prefeito ao TCU, que gerou o Acórdão 3347/2016-TCU-Segunda Câmara, da relatoria do Ministro Vital de Rego, de 15/3/2016, com determinação para fixação de 90 dias de prazo para a CEF concluir a instauração da TCE e arquivamento da solicitação, tendo o agente financeiro confirmado o estágio das obras em 39,33% de execução até a data (Peça 1, p. 125-128) .
2.11.	Conforme apontado no Relatório de TCE 286/2016, de 9/11/2016 (Peça 1, p. 138-141) , houve o "não cumprimento do objeto pactuado", tendo a execução sido iniciada em 23/11/2009 e atingido apenas o percentual de 39,33%, sendo que no estágio em que as obras se encontravam, o objeto não apresentava funcionalidade e, de modo conexo, o objetivo social proposto no plano de trabalho não foi atingido.
2.12.	O mencionado relatório explicita que "houve vícios construtivos na execução do empreendimento: locação com falhas invadindo a faixa de domínio da Rodovia Estadual, danos na estrutura de concreto armado dos pilares, trincas no piso da quadra, recalques no piso da área de eventos e projeto precário de drenagem pluvial; (...) " e confirma o total de R$ 459.858,32 de recursos federais desbloqueados para o projeto, valor original do dano ao Erário.
2.13.	A ex-prefeita Maria Eleonora Soares Diniz foi notificada para regularização da situação do contrato de repasse 245.790-39/2007 (concluir o objeto) , sob pena de inclusão no CADIN e providências subsequentes a cargo do TCU (Peça 1, p. 6 e 7) . A gestora alegou, em suma, não ter qualquer responsabilidade, uma vez que havia prestado contas de todos os recursos repassados durante sua gestão, cabendo a responsabilidade, a partir de então, ao gestor que a sucedeu (peça 1, p. 9-10) .
2.14.	Conforme o Relatório de TCE 286/2016, a Caixa concluiu que o prejuízo importaria no valor total dos recursos federais desbloqueados (R$ 459.858,32) , imputando a responsabilidade exclusivamente à ex-prefeita Maria Eleonora Soares Diniz (peça 1, p. 138-141) .
2.15.	No âmbito do TCU, após análise da documentação recebida, a área técnica promoveu a citação da ex-prefeita Maria Eleonora Soares Diniz e da empresa contratada Limpe Mais Construções Ltda. (peça 5) , citações que, em despacho de 6/6/2018, foram autorizadas pelo relator (peça 8) .
2.16.	Transcorrido o prazo regimental, a Empresa Limpe Mais Construções Ltda. (CNPJ 07.203.626/0001-44) não apresentou defesa. Após a análise dos autos, inclusive das alegações de defesa apresentadas pela ex-prefeita, a unidade técnica concluiu: 
	a) pela exclusão da responsabilidade da empresa citada uma vez não ter sido comprovado que deixou de executar serviços em face de valores recebidos para tal (peça 34, p. 7-8) ;
	b) que a rescisão unilateral, fundamentada no artigo 78, V, da Lei n. 8.666/1993, em regra, gera os efeitos previstos no próprio contrato de prestação de serviços celebrado entre a empresa e o município e na lei de licitação, não podendo a empresa ser responsabilizada por questões relacionadas ao Contrato de Repasse 245.790-39/2007 - Siafi 615485 (peça 1, p. 33-44) , o qual estabelece a relação de direitos e obrigações entre o Ministério do Turismo e o Município de Damião/PB;
	c) que as condutas atribuídas à responsável ("permitir a execução da obra com diversos defeitos construtivos e inobservância de parâmetros dimensionais do projeto executivo" e "deixar de adotar ações eficazes e de efetiva fiscalização das obras para evitar ou corrigir problemas técnicos executivos") não subsistem a uma análise mais atenta dos documentos constantes dos autos, de modo que devem ser afastadas, pois não se amoldam à ex-prefeita. 
	d) em consequência, pelas mesmas razões, as condutas atribuídas à Empresa Limpe Mais Construções Ltda. (item 31, letras "b", "c" e "d", da instrução à peça 34) não se adéquam à empresa lembrando, quanto ao item 31, letra "d" (implantação precária do projeto de drenagem pluvial) , que a Caixa não mediu os serviços, de modo que a empresa não recebeu pelos serviços executados; 
	e) que a ex-prefeita não conseguiu elidir as condutas de "permitir a execução apenas parcial, sem utilidade da parcela executada" e "não dar continuidade às obras" a ela atribuídas, mas não pode responder sozinha pela inexecução do objeto, decorrente da paralisação das obras, pois a responsabilidade deve ser compartilhada com o sucessor, ora recorrente, que foi prefeito de Damião (PB) , no período de 2013-2016;
	f) que as "medidas" adotadas pelo ex-prefeito como respaldo para sua não responsabilização, a princípio, se restringiram a artifício jurídico junto ao Ministério Público Federal, Ministério do Turismo e ao próprio TCU, sem qualquer sustentação técnica (não respaldado em laudo de engenharia) , que impedisse, ou inviabilizasse, do ponto de vista da engenharia, a retomada e continuidade das obras.
2.17.	Com base nessas conclusões, propôs novas citações da ex-prefeita e do ora recorrente, as quais foram autorizadas pelo relator, em 16/11/2020, por meio despacho à peça 37.
2.18.	 Os responsáveis apresentaram suas alegações de defesa que foram analisadas à peça 63. No mérito, a unidade técnica propôs julgar regulares com ressalva as contas da ex-prefeita Maria Eleonora Soares Diniz e irregulares as contas do prefeito sucessor e ora recorrente, Lucildo Fernandes de Oliveira, para condená-lo ao pagamento do correspondente débito, além de lhe aplicar a multa prevista no art. 57 da Lei 8.443/1992.
2.19.	O MP/TCU corroborou a análise empreendida pela unidade instrutora (peça 66) , a qual contou com a anuência do relator (peça 71) , o que deu origem ao acórdão recorrido.
2.20.	O ex-prefeito Lucildo Fernandes de Oliveira opôs embargos de declaração (peça 75) ao Acórdão 9423/2021-TCU-Primeira Câmara, Rel. Benjamin Zymler (peça 70) , os quais foram conhecidos e negados por meio do Acórdão 18192/2021-TCU-Primeira Câmara, Rel. Benjamin Zymler (peça 91) .
2.21.	Inconformado, Lucildo Fernandes de Oliveira interpôs recurso de reconsideração (peças 108-152 e 154-170) requerendo a reforma do 9423/2021-1ª Câmara para que se reconheça a prescrição da pretensão punitiva ou, alternativamente, excluir o débito e a multa que lhe foram aplicados. 
ADMISSIBILIDADE
3.	Reitera-se o exame preliminar de admissibilidade contido na peça 171, que foi ratificado pelo Relator, Ministro Jorge Oliveira na peça 174, o qual concluiu pelo conhecimento do recurso, suspendendo-se os efeitos dos subitens 9.2, 9.3 e 9.4 do Acórdão 9423/2021-TCU-Primeira Câmara, eis que preenchidos os requisitos aplicáveis à espécie.
MÉRITO
4.	Delimitação
4.1.	 Constitui objeto do presente recurso verificar se:
	a) houve prescrição (peça 108, p. 30-37 e peças 144, 146, 150, 151, 152) ; 
	b) cabe a responsabilização do recorrente (peça 65, p. 2-4) .
5.	Se houve prescrição (peça 108, p. 30-37 e peças 144, 146, 150, 151, 152) .
5.1.	O recorrente defende a ocorrência de prescrição, com base nos seguintes argumentos:
	a) a pretensão punitiva em face do recorrente encontra-se fulminada pela ocorrência da prescrição quinquenal, na linha com o entendimento fixado no Recurso Extraordinário 636886, com Repercussão Geral reconhecida pelo STF (TEMA 899) ;
	b) a recente jurisprudência do TCU (Acórdão 985/2022-TCU-Primeira Câmara, Rel. Vital do Rego e 18085/2021-2ª Câmara, Rel. Aroldo Cedraz) tem adotado o entendimento do STF quanto à aplicação da Lei 9.873/1999, fixando a prescrição quinquenal prevista no art. 1º;
	c) de acordo com a instrução da unidade técnica (peça 63, p. 7) , o fato gerador da irregularidade sancionada ocorreu entre 16/11/2010 e 6/9/2011, datas dos desbloqueios dos recursos federais;
	d) como o recorrente foi notificado da citação apenas em 16/12/2020, conforme AR copiado à peça 108, p. 30, nos termos do art. 2º da Lei 9.873/1999, confirma-se a prescrição, tendo passado mais de 9 anos da data da prática do ato;
	e) verifica-se que inexistiu marco interruptivo da prescrição em fase do recorrente, uma vez que:
	e.1) embora o TCU tenha instaurado o Processo TC Processo 013.192/2013-2 que resultou no Acórdão 7999/2013-TCU-Primeira Câmara, não ha¿ como identificar qualquer pertinência entre os fatos/deliberações que ali discorreram e as ações perpetradas pelo recorrente, o que lhe impede de ser alcançado pela interrupção do curso prescricional, pois não configura ato inequívoco que importe a apuração do fato (art. 2º, inciso II, da Lei 9.873/1999) ; 
	e.2) corrobora esse entendimento o Agravo Regimental em Mandado de Segurança 37.412-DF, publicado em 20/9/2021, conforme trecho transcrito à peça 108, p. 32-33 (peça 152) ;
	e.3) os Acórdão 8743/2015-TCU-Segunda Câmara (peça 143) , e 3347/2016-2ª Câmara (peça 144) , ambos do TCU, também não atingem o recorrente, pois são resultado de representação formulada pelo próprio e não operam os efeitos do inciso II, do art. 2º da Lei 9.873/1999;
	e.4) o ofício 1005/2015/GIGOVJP, de 14/7/2015 (peça 1, p. 11) não constitui ato inequívoco de apuração dos fatos, pois, por meio dele, a Caixa apenas notificou o recorrente acerca da conclusão do projeto ou devolução dos recursos; tal notificação fez com que o recorrente prontamente devolvesse os recursos (peça 1, p. 84-85) , pela impossibilidade de conclusão;
	e.5) a instauração da TCE na fase interna ocorrida em 8/11/2016 (peça 1, p. 3) não interrompeu a prescrição em face do recorrente, pois responsabilizou a ex-gestora;
	e.6) a instauração da TCE na fase externa, em 12/1/2018, pelo mesmo motivo, não interrompeu a prescrição, pois apenas a ex-prefeita foi citada;
	f) as duas turmas do STF unificaram posicionamento quanto à prescrição da pretensão punitiva das decisões do TCU, prevalecendo o entendimento segundo o qual a interrupção da prescrição por ato inequívoco que importe apuração do ato exige identidade entre as irregularidades investigadas e aquelas que futuramente venham a justificar o seu exercício, conforme trechos dos MS 37.772-DF (peça 146) , 38.834-DF (peça 150) e 37.089 (peça 151) , transcritos à peça 108, p. 34-37.
Análise
5.2.	O 	exame da prescrição assume particular relevância ante o julgamento, pelo STF, do RE 636.886 (tema 899 da repercussão geral) . Pela atual jurisprudência deste Tribunal, até então vigente, a ação de ressarcimento é considerada imprescritível, por força do art. 37, § 5º, da Constituição Federal. Todavia, no julgamento do RE 636.886 foi conferida nova interpretação a esse dispositivo, fixando-se a tese de que "é prescritível a pretensão de ressarcimento ao erário fundada em decisão de Tribunal de Contas".
5.3.	No exame da prescrição, a Serur tem adotado os entendimentos detalhados na peça 186, que contém estudo e pronunciamentos anteriores da secretaria sobre o tema. Nessas manifestações estão desenvolvidas as seguintes premissas, que serão utilizadas no presente exame: 
a)  ao julgar o RE 636.886, o STF conferiu nova interpretação ao art. 37, § 5º, da Constituição Federal, fixando a tese de que "é prescritível a pretensão de ressarcimento ao erário fundada em decisão de Tribunal de Contas";
b)  as pretensões punitiva e de ressarcimento devem observar o mesmo regime na atividade de controle externo, dado o objetivo comum da prescrição, de fixar prazo para o Tribunal de Contas agir, para caracterizar o ilícito, identificar seu autor, dimensionar as consequências da conduta e impor as consequências legais, independentemente de tais consequências terem natureza punitiva ou ressarcitória;
c)  até que sobrevenha norma específica, entende-se que a prescrição das pretensões punitiva e de ressarcimento, no processo de controle externo, deve observar o regime Lei 9.873/1999, na linha dos recentes pronunciamentos do STF. Assim, sem prejuízo de se realizar exame da prescrição também segundo o prazo decenal previsto no Código Civil, o critério adotado, na formulação da proposta de encaminhamento, será o da Lei 9.873/1999.  
5.4.	Na situação em exame, verifica-se que não ocorreu prescrição, por nenhum dos dois regimes, como demonstrado na sequência.
Análise da prescrição segundo os critérios do Acórdão 1441/2016-TCU-Plenário.
5.5.	No que se refere à pretensão punitiva, o TCU tem tradicionalmente aplicado os critérios definidos no Acórdão 1441/2016-TCU-Plenário, Rel. Benjamin Zymler que, em incidente de uniformização de jurisprudência, orientou-se pela aplicação do Código Civil. Por este acórdão, em linhas gerais, a prescrição subordinar-se-ia ao prazo geral de dez anos (CC, art. 205) , contado a partir da data da ocorrência do fato e interrompido pelo ato que ordenar a citação, a audiência ou a oitiva da parte.
5.6.	Entre outras razões que justificaram a adoção desse critério, destaca-se a de que o citado dispositivo constitui uma cláusula geral a ser empregada sempre que a pretensão for prescritível, mas a lei não estabelecer um prazo específico, como na hipótese.
5.7.	Aplicando-se essas balizas ao caso em exame, verifica-se, tendo em vista tratar-se de relação jurídica sujeita a prestação de contas específica, que o marco inicial da prescrição por este regime é o da data da entrega prevista para prestação de contas -1/3/2016, 60 dias após o final da vigência que se deu em 30/12/2015. 
5.8.	Não procede a afirmativa do recorrente de que o marco inicial da prescrição seria o da data do desbloqueio dos recursos, tendo em vista as duas primeiras causas de não fluência (impedimento) da prescrição trazidas pelo art. 199 do Código Civil, incidentes no presente caso, a saber: 
'Art. 199. Não corre igualmente a prescrição:
I - pendendo condição suspensiva;
II - não estando vencido o prazo;'
5.9.	Ora, no caso em questão, de contrato de repasse, a pretensão ao ressarcimento de prejuízos ou à restituição de eventual saldo credor, apurados a partir da prestação de contas, não pode, por óbvio, surgir antes mesmo do prazo conferido ao obrigado para prestar as contas. Logo, enquanto não exaurido o prazo para a aplicação dos recursos e a correspondente prestação de contas, não flui prazo prescricional (CC, art. 199, II) . 
5.10.	Verifica-se, portanto, que não ocorreu a prescrição, considerando que a citação do recorrente foi ordenada em 16/11/2020 (peça 37) , com AR à peça 46. Dessa forma, observa-se o decurso de tempo de pouco mais de 4 anos. 
5.11.	Considerando a premissa de que as pretensões punitiva e de ressarcimento se submetem ao mesmo regime, conclui-se que, tanto a possibilidade de aplicação de multa, como a condenação ao ressarcimento, não estariam prescritos, caso fossem adotados, para ambos os fins, os parâmetros definidos no Acórdão 1441/2016-TCU-Plenário.
Análise da prescrição pelo regime da Lei 9.873/1999 (MS 32.201) . 
5.12.	Adotando-se as premissas fixadas na Lei 9.873/1999 ao caso em exame, observa-se que também não teria ocorrido a prescrição. Para tanto, é preciso considerar os seguintes parâmetros:
	a) Termo inicial: 
5.13.	A Lei 9.873/1999, art. 1º, parte final, traz previsão expressa a respeito do início do prazo em se tratando de infração de caráter permanente ou continuado. Nesta hipótese, a prescrição começa a correr não da data de cada fato, e sim "do dia em que tiver cessado" a permanência ou a continuidade.
5.14.	Na hipótese em exame, há de se ter como termo inicial da prescrição a data limite prevista para a entrega da prestação de contas, que, como visto no item 5.7 retro, ocorreu em 1/3/2016. 
	b) Prazo:
5.15.	A Lei 9.873/1999 apresenta um prazo geral, de cinco anos (art. 1º) , e um prazo especial, previsto no art. 1º, § 2º, a saber: "quando o fato objeto da ação punitiva da Administração também constituir crime, a prescrição reger-se-á pelo prazo previsto na lei penal", ou seja, 12 anos. Entretanto, essa hipótese não se aplica ao presente caso, de modo que a prescrição não reger-se-á pelo prazo previsto na lei penal.
	c) Interrupções por atos inequívocos de apuração dos fatos:
5.16.	No regime da Lei 9.873/1999, a prescrição se interrompe "por qualquer ato inequívoco, que importe apuração do fato" (art. 2º, II) , como por exemplo, sindicâncias, processo administrativo disciplinar, auditorias, ocasião em que são apurados a legalidade dos atos e, constatando irregularidades, desencadeiam as providências ressarcitórias e punitivas cabíveis. Com esse fundamento, de acordo com os documentos constantes dos autos, verificou-se que a prescrição foi interrompida:
	1) em 8/11/2016, com a instauração da TCE pelo órgão concedente (peça 1, p. 3) . A esse respeito, é improcedente a alegação do recorrente de que a instauração de TCE não se enquadra no art. 2º, inciso II da Lei 9.873/1999, pois o fato de não ter sido atribuída responsabilidade ao recorrente nesse primeiro momento, não impede a interrupção da prescrição; 
	2) 12/1/2018, quando da autuação do presente processo;
    	d) Interrupções pela citação dos responsáveis:
5.17.	A prescrição também é interrompida "pela notificação ou citação do indiciado ou acusado, inclusive por meio de edital", nos termos do art. 2º, I, da Lei 9.873/1999. E, no regime dessa lei, a interrupção se dá pela citação ou audiência propriamente dita, e não pelo despacho que a ordena. Com esse fundamento, houve a interrupção:
	Data da citação
	Responsável citado
	AR ou Resposta

	18/11/2020 (peça 42) 
	Maria Eleonora Soares Diniz
	peça 56

	17/11/2020 (peça 43) 
	Lucildo Fernandes de Oliveira
	peça 46

	e) Interrupção pela decisão condenatória recorrível:
5.18.	A prescrição também se interrompe "pela decisão condenatória recorrível" (art. 2º, III, da Lei 9.873/1999) , ocorrida na data do acórdão condenatório que é 13/7/2021 (peça 70) .
	f) Da prescrição intercorrente:
5.19.	Nos termos do art. 1º, § 1º, da Lei 9.873/1999, opera-se a prescrição intercorrente se o processo ficar paralisado por mais de três anos, aguardando "julgamento ou despacho".
5.20.		Note-se que há uma correlação entre essa hipótese e as causas de interrupção da prescrição do art. 2º. Com efeito, uma vez interrompida a prescrição por alguma das hipóteses do art. 2º, o processo não pode ficar inativo, sem qualquer inovação processual relevante, por mais de três anos. 
5.21.	Trata-se de prazo específico, não se aplicando nem o prazo geral de cinco anos nem o prazo especial, da lei penal (§ 2º) . A finalidade da prescrição intercorrente, com seu prazo próprio, é a de assegurar a eficiência e celeridade nas apurações administrativas. Seria contrário a essa finalidade a paralisação injustificada do processo por período maior que o triênio estabelecido para a hipótese.
5.22	A extrapolação do prazo de três anos, sem inovação relevante no processo, pode configurar negligência. Por isso, além de se operar a prescrição, deve-se promover a "apuração da responsabilidade funcional decorrente da paralisação, se for o caso".
5.23.	Em muitas situações o exame da prescrição intercorrente pode ficar prejudicado nos processos já em tramitação no TCU. Como a ação de ressarcimento era considerada imprescritível, as peças que compõem a tomada de contas especial, elencadas no art. 10 da Instrução Normativa-TCU 71/2012, não contemplam informações pormenorizadas quanto ao andamento do processo na fase interna, o que pode prejudicar a análise de eventual paralisação por mais de três anos. 
5.24.	Assim, caso o tribunal venha a adotar a sistemática da Lei 9.873/1999 para aferir a prescrição, convém avaliar, oportunamente, a possibilidade de ajustes na IN-TCU 71/2012, para que as tomadas de contas especiais encaminhadas ao tribunal contemplem informações sobre as interrupções ocorridas na fase interna do procedimento (como, por exemplo, declaração do órgão instaurador da TCE, de que o processo não ficou paralisado por mais de três anos, na forma do art. 1º, § 1º, da citada lei) . 
5.25.	Especificamente quanto a esta TCE, verifica-se que o processo teve andamento regular, não se operando a prescrição intercorrente.
 	f) Conclusão:
5.26.	Independentemente da existência de outras causas interruptivas não elencadas acima (citações no âmbito administrativo, tentativas de solução conciliatória etc.) , cujo levantamento não se fez necessário, observa-se, pelos eventos indicados, que em nenhum momento transcorreu prazo suficiente para se operar a prescrição (nem mesmo se se considerasse o prazo geral de cinco anos) , tomando-se como referência a Lei 9.873/1999, tida pelo STF como norma regente da prescrição da pretensão punitiva pelo TCU.
5.27.	Assim, qualquer que seja a premissa adotada (da imprescritibilidade, da prescritibilidade pelo regime do Código Civil ou da prescritibilidade pelo regime da Lei 9.873/1999) , verifica-se que, em nenhuma hipótese, eventual prazo extintivo foi extrapolado.
6.	Se cabe a responsabilização do recorrente (peça 108, p. 4-30 e p. 37-42) . 
6.1.	O recorrente afirma que não cabe sua responsabilização, com base nos seguintes argumentos:
	a) descreve histórico desde o período anterior à celebração do Contrato de Repasse e seu processo de execução, junta e-mails e documentos relacionados a esse período (peça 108, p. 4-30) , buscando evidenciar que a obra foi executada com graves problemas e em desacordo com o projeto original, que demandavam a apresentação de um novo desenho de locação e uma nova planilha orçamentária. Entre os graves problemas, citou (peça 108, p. 4-15) :
	a.1) atrasos injustificados provocados por desídia da prefeitura e por problemas trabalhistas por parte da empresa contratada;
	a.2) que não houve retardo por parte da Caixa como afirmado pela ex-prefeita;
	a.3) a obra parcialmente executada divergiu do projeto original;
	a.4) a Caixa considerou improcedente o pedido de reprogramação contratual com os ajustes dos serviços;
	a.5) diante dos atrasos injustificados e das constatações de execução do objeto em desacordo om o plano original, os pagamentos autorizados pela Caixa ocorreram em desconformidade com o art. 67, da Portaria 507/2011 e com o art. 21, parágrafo 4º da IN 1/1997;  
	a.6) houve culpa in eligendo e culpa in vigilando por parte da ex-prefeita quando da escolha e fiscalização da Empresa Limpe Mais Construções Ltda., pois mesmo ciente das determinações da justiça do trabalho acerca dessa Empresa Limpe Mais, em agosto/2011 (peça 119) , o que ocasionou o abandono injustificado da obra em setembro/2011, efetuou os pagamentos (peça 118) ;  
	a.7) na carência de recursos próprios para promover as adaptações necessárias à readequação das obras ao projeto original, outro caminho não teve o recorrente senão adotar as providências em conformidade com a Súmula 230 do TCU;
	b) quando do 5º RAE, a o valor de R$ 494.958,32 já tinha siso pago inteiramente à Empresa Limpe Mias Construções Ltda., existindo disponíveis apenas o equivalente a R$ 710.141,68 em números históricos;
	c) o Relatório DECOP/DICOP 502/2012 (peça 23 e 125) sobre auditoria de obras realizada pelo Tribunal de Contas do Estado da Paraíba (TCE/PB) e apresentado pela ex-prefeita influenciou indevidamente o acatamento de suas justificativas, devendo ser esclarecido que:     
	c.1) o referido relatório não adentrou no aspecto relacionado à conformidade dos serviços auditados e o projeto original aprovado pela Caixa;
	c.2) o indicativo de falhas na execução da obra gerou novo Relatório DECOP/DICOP 32/2013 (peça 127) em que foi registrado a contratação de nova empresa - Poly Serviços Ltda. - que teria se comprometido verbalmente a realizar as correções necessárias na obra;
	c.3) O MP junto ao TCE/PB emitiu parecer pela reprovação das contas da ex-prefeita (peça 128, p. 10) ;
	c.4) o TCE/PB julgou regulares com ressalvas as contas da ex-prefeita aplicando-lhe multa e comunicando ao TCU as irregularidades identificadas;
	c.5) a comunicação gerou a representação no TC Processo 013.192/2013-2 (peça 132) considerada parcialmente procedente que originou o Acórdão 7999/2013-TCU-Primeira Câmara, Rel. José Múcio (peça 131) , deliberando o envio da documentação ao Ministério do Turismo e à Caixa para acompanhamento do processo; 
	d) os fatos a seguir descritos demonstram que, ao contrário do apontado no acórdão recorrido (peça 93) , desde seu primeiro ano de gestão, como recomenda a jurisprudência desta Corte de Contas, cujo trecho foi transcrito à peça 108, p. 20, o recorrente empreendeu ações concretas junto à Caixa, buscando atender as pendências para a regularização do contrato: 
	d.1) assim que empossado, o ora recorrente notificou a 2ª empresa contratada, Poly Serviços Ltda., para a pronta retomada das obras; em resposta foi informado da impossibilidade por conta da existência de vícios na construção por parte da empresa contratada anteriormente que não concluiu a obra (peça 133) ;   
	d.2) participou de reuniões presenciais na Caixa, além de diversas com a participação do trocas de e-mail para tratativas da solução da obra objeto do Contrato de Repasse 0245790-39/2007, conforme imagem de correspondência à peça 108, p. 20;
	d.3) em 20/6/2013, o recorrente encaminhou ofício à Caixa anexando a publicação do distrato com a Empresa Limpe Mais objetivando sanar a pendência ID 002 (peça 135) ; 
	d.4) por meio do Ofício 1385C/2013, recebido pela Caixa em 14/10/2013, o recorrente solicitou a prorrogação da vigência do contrato para o dia 30/11/2014 (peça 136) ;
	d.5) em 31/1/2014 e em maio/2014, o recorrente recebeu e-mails da Caixa (peças 137 e 138) , alertando para a necessidade de se concluir a obra até 30/11/2014, sob pena de devolução dos recursos devidamente corrigidos, devendo também o município providenciar a correção dos vícios construtivos, conforme as disposições do TCU no Acórdão 7999/2013-TCU-Primeira Câmara;
	d.6) em novembro/2014, o recorrente informou à Caixa acerca da impossibilidade de se concluir os trabalhos necessário para a retomada da obra de forma adequada, conforme motivos destacados na imagem transcrita à peça 108, p. 22, anexando as medidas adotadas, conforme a Súmula 230 do TCU e jurisprudência exemplificada no Acórdão 5932/2021-TCU-Primeira Câmara, Rel. Vital do Rego, cujo trecho foi transcrito à peça 108, p.41, ou seja, representação ao MPF e ao Mtur para instauração da TCE (peça 139) ;
	d.7) na representação junto ao MPF, conforme trecho transcrito à peça 108, p. 22, o recorrente deixou clara a impossibilidade de se concluir a obra no exíguo prazo devido aos problemas diagnosticados na construção, por isso a pertinência de se apurar a responsabilidade dos ex-gestores; 
	d.8) o recorrente requereu junto ao Mtur mais prazo para a readequação do projeto executivo, conforme trecho transcrito à peça 108, p. 23, no que foi atendido: o Mtur concedeu 90 dias para os ajustes do projeto junto à Caixa possibilitando a prorrogação de prazo até 30/3/2015 (peça 1, p. 108-109) ;
	d.9) nesse interregno (fevereiro de 2015) , o recorrente providenciou relatório circunstanciado de engenharia elaborado por profissional especialista (peça 140-142) , com a conclusão de que a prefeitura não disporia de condições financeiras para arcar, com recursos próprios, os dispêndios necessários aos ajustes da obra até então executada, tampouco tempo necessário para tal; dessa forma, não procede falar em ausência de funcionalidade a ser imputada ao recorrente
	d.10) por meio do Ofício G.P.A. 6/2015, de 11/2/2015, o recorrente solicitou a prorrogação de prazo por mais 270 dias na tentativa de salvar a funcionalidade da obra (peça 1, p. 112-114) , no que foi atendido, tendo a Caixa prorrogado a vigência até 31/12/2015;
	d.11) mesmo com essa prorrogação inexistiam dúvidas de que seria impossível, financeira e temporalmente, promover as modificações necessárias na obra, ante as várias pendências existentes, conforme demonstra a posição SIAPF em 19/6/2016, cujo trecho foi transcrito à peça 108, p. 24;
	d.12) o próprio recorrente formalizou representação junto ao TCU, em 10/4/2015, pedindo a abertura de TCE em face dos ex-gestores, haja vista a impossibilidade financeira de arcar, com recursos próprios, com os 61,67% faltantes dentro do prazo que lhe faltava, pouco mais de 6 meses (peça 145) ; 
	e) em 15/3/2016, como resultado da representação feita pelo próprio recorrente, o TCU prolatou o Acórdão 3347-2ª Câmara, Rel. Raimundo Carreiro, dando prazo de 90 dias para a Caixa concluir a TCE (peça 1, p. 125-128) . Em função dessa decisão, seguiu-se os seguintes fatos: 
	e.1) no Relatório da TCE foi atribuída responsabilidade exclusiva à ex-prefeita Maria Eleonora Soares Diniz, fato confirmado pelo Relatório de Auditoria 1097/2017, conforme trecho transcrito à peça 108, p. 25, e, conforme trecho transcrito à peça 108, p. 25, reconhecido o afastamento de responsabilidade do ora recorrente, diante da alegação de que as falhas estruturais comprometeram a continuidade do objeto com os recursos financeiros disponíveis;
	e.2) em 9/5/2019, na instrução à peça 5, p. 4 e 6-7) a área técnica do TCU isentou igualmente o recorrente de qualquer responsabilidade pelo não atingimento do objeto pactuado, conforme trecho transcrito à peça 108, p. 25-27 e propôs a citação apenas da ex-prefeita, o que foi acatado pelo ministro relator (peças 6-8) ;
	e.3) a ex-prefeita apresentou defesa atribuindo a não conclusão da obra pela 2ª empresa contratada ao suposto risco de não recebimento pelos serviços prestados ocasionado pelo prefeito sucessor, conforme trecho transcrito à peça 108, p. 28 (peça 23, p. 6) ;
	e.4) em nova análise, a unidade instrutora atribuiu responsabilidade ao ora recorrente, sugerindo sua citação (peça 34) , o que foi endossado pelo ministro relator (peça 46) ;
	e.5) o recorrente apresentou defesa que foi rechaçada pelo TCU com base nas alegações transcritas à peça 108, p. 28-30, dando origem ao Acórdão combatido;
	e.6) o recorrente opôs embargos declaratórios ao Acórdão 9423/2021-TCU-Primeira Câmara, apontando obscuridade e contradição (peça 75) , os quais foram rejeitados pelo Acórdão 1892/2021-1ª Câmara (peça 91) ;
	f) é inegável que o atraso do desenvolvimento na execução do Contrato de Repasse 245.790-39/2007 foi o principal fator que resultou no insucesso do objeto da avença: iniciado em 31/12/2007, os recursos foram liberados em 2008, tendo as obras iniciadas em 22/1/2010 (peça 1, p. 60-61) ; 
	g) não ha¿ qualquer indicativo de prova que ateste a existência de um solo rochoso capaz de dificultar o regular andamento das obras; a própria proposta de encaminhamento destacou que os RAE's expedidos pela Caixa não observaram qualquer fato relacionado ao solo rochoso da área do parque como tentou induzir a ex-reitora em sua segunda manifestação; 
	h) a responsabilidade do recorrente se iniciou apenas em 1º de janeiro de 2013, data em que tomou posse no cargo de prefeito do Município de Damião/PB, portanto, independentemente do inegável atraso, todas as ações administrativas até o dia 31/12/2012 saem completamente da esfera de responsabilidade do recorrente, inclusive as verdadeiras condições estruturais de obras de engenharia recebidas pelos 39,33% do objeto do contrato;
	i) após a consumação da rescisão contratual por descumprimento do objeto até 31/12/2012, ao todo 17 meses, não houve qualquer medida administrativa por parte da ex-prefeita, para realinhamento dos preços pactuados, de forma a preservar o erário, considerando os grandes e numerosos problemas de engenharia da obra precariamente realizada pela Empresa Limpe Mais;
	j) não pode o recorrente se responsabilizar desproporcionalmente pelos atos de gestões passadas que denotam contornos irreparáveis em termos fáticos, técnicos e de onerosidade excessiva, sob pena de desvirtuamento da gestão sucessora; fosse assim, os gestores sucessores passariam todo o mandato corrigindo os descalabros e ineficiências originárias de gestões anteriores, deturpando suas governabilidades;
	k) a verdadeira razão para a não conclusão do objeto do Contrato de repasse 245.790-39/2007 foi a fuga do projeto original aprovado pela Caixa, conforme análise dos próprios relatórios de acompanhamento de engenharia realizados pela provedora, razão pela qual, após todo o esforço no sentido de salvar a funcionalidade da obra, não restou outra opção a não ser agir em preservação ao erário publico, na forma da Súmula 230, o que foi realizado pelo recorrente;
	l) o acórdão deve ser revisto à luz dos princípios da proporcionalidade e da razoabilidade, na forma do precedente Acórdão 1882/2021-Plenário, Rel. Aroldo Cedraz;
Análise
6.2.	Não assiste razão ao recorrente, que já havia se utilizado indevidamente dessa mesma argumentação em suas alegações de defesa (peça 51) e em sede de embargos declaratórios (peça 75) , os quais foram rejeitados, por infundados. Inicialmente, o recorrente busca transferir a responsabilidade pela não conclusão da obra à Empresa Limpe Mais, ao suposto acompanhamento falho da Caixa e, principalmente à ex-prefeita, evocando fatos como a atuação do TCE/PB, os quais não interferem na presente TCE, e não auxiliam em sua defesa.
6.3.	Está claro nos autos que houve atraso significativo no início da obra e na gestão da ex-prefeita ocasionando, inclusive, a rescisão da primeira empresa contratada, porém, tal fato não afasta a responsabilidade do recorrente como gestor-sucessor, por ter deixado de adotar as providências necessárias à plena consecução dos objetivos pactuados pelo referido ajuste.
6.4	Embora o recorrente dedique-se a justificar que buscou concluir o objeto contratado, desde que tomou posse, em 2013, as obras continuaram paralisadas durante 3 anos em sua gestão, permanecendo no mesmo percentual executado pela gestão anterior. Observa-se que o Contrato de Repasse foi prorrogado por três anos consecutivos, considerando solicitação de mais prazo da parte do recorrente - 16/10/2013, 28/11/2014 e 30/3/2015, sem que as obras fossem reiniciadas.
6.5.	O recorrente persiste na culpabilização da ex-prefeita ao afirmar que em 17 meses não foi tomada nenhuma medida administrativa para preservar o erário, porém, em 3 anos, as medidas administrativas adotadas por ele não surtiram efeito diferente, sendo a situação agravada pelo resultado de tal conduta: desperdício do dinheiro público adicionado ao prejuízo à comunidade que não pode usufruir do objeto avençado.
6.6.	Ainda que o recorrente afirme que a verdadeira razão para o não cumprimento do objeto do Contrato de repasse 245.790-39/2007 foi a fuga ao projeto original, o próprio laudo técnico de vistoria, emitido em 19/2/2015, aponta soluções para a recuperação das estruturas danificadas e continuidade da obra (peça 142, p. 1) :
'A responsabilidade desta Estrutura é muito grande, para dar continuidade a esta obra seria necessário desembolsar um total de R$ 235.592,57 (duzentos e trinta e cinco mil, quinhentos noventa e dois reais e cinquenta e sete centavos) , em um orçamento feito com Data Base de março/2015, com BDI 25% para dar solidez para que o profissional responsável possa emitir a Anotação de Responsabilidade Técnica, conforme planilha orçamentária em anexo.'
6.7.	Conforme consta do voto condutor do Acórdão 18192/2021-TCU-Primeira Câmara, Rel. Benjamin Zymler que negou os embargos ao recorrente, ratifica-se que a responsabilidade do recorrente decorre do fato de ele não ter adotado medidas efetivas para concluir a obra paralisada na gestão anterior, o que resta claro no trecho do referido voto transcrito a seguir (peça 92, p. 6) :
'36. Consoante mencionado na deliberação embargada, ao suceder a sra. Maria Eleonora Soares Diniz, o sr. Lucildo Fernandes de Oliveira assumiu o ônus da gestão do Contrato de Repasse 245.790- 39/2007, tendo, inclusive, assinado três termos aditivos. Com o alongamento do prazo de vigência, ficou evidente o interesse na retomada da execução do objeto pactuado. 
37. Todavia, o recorrente não adotou as providências necessárias para recomeçar os serviços, quer acionando a empresa Limpe Mais Construções Ltda. para reparar os defeitos construtivos apontados pela CEF, quer dando início à execução do ajuste firmado com a empresa Poly Serv. Serviços Ltda., contratada para dar seguimento às obras. 
38. Nessas circunstâncias, ressaltei, na ocasião, que 'o responsável descumpriu, a um só tempo, dois princípios, quais sejam: o princípio da eficiência (art. 37, caput, da Constituição Federal) , na medida em que deixou de dar andamento às obras, ocasionando a inutilidade da parte executada; e o princípio da continuidade administrativa, pois descumpriu com sua obrigação de encerrar a execução de empreendimento iniciado na gestão anterior, sempre visando ao interesse público.'
6.8.	Acerca da alegação de que a continuidade do projeto era inviável e que o município não teria recursos financeiros para finalizar a obra, o argumento foi rechaçado pela unidade técnica (peça 63, p. 17) , tendo o fato sido registrado no voto condutor do acórdão atacado (peça 71, p. 9) : 
'47. Refuto também o argumento de que a continuidade do projeto era inviável, pois, além de não haver fundamento técnico para essa conclusão, havia recursos suficientes na conta específica do ajuste para fazer frente aos reparos necessários e para a retomada das obras (o saldo de R$ 1.424.319,90 foi restituído à conta única do Tesouro apenas em 11/10/2016) ." (g. n.) '
6.9.	O Voto que negou os embargos declaratórios opostos pelo recorrente ser refere à questão da existência de recursos financeiros disponíveis para a continuidade da obra (peça 92, p. 3) :
'23. A unidade técnica considerou, ainda, que a decisão do ex-gestor contribuiu para a perpetuação do dano, pois 'enquanto não se decidia sobre os custos de novo projeto estrutural [se fosse o caso] e recuperação das partes danificadas do salão de festas, havia saldo de R$ 1.424.319,90 [restituído à conta única do Tesouro em 11/10/2016] para ser utilizado nos outros setores do Parque da Cidade, como por exemplo, a pavimentação, a colocação de pisos (em pedra portuguesa) , a rede de distribuição elétrica do parque e, até mesmo, a restauração e conclusão da quadra poliesportiva, na qual já havia sido aplicada a quantia de R$ 81.645,26, faltando pouco mais de R$ 25.000,00 para concluí-la.' 
6.10.	Como ressaltado pela unidade técnica, inexistiu documento técnico da Caixa, ou laudo de engenharia civil, atestando a inviabilidade técnica de continuidade das obras. Ao contrário, a Caixa e a auditoria do TCE/PB apontaram falhas construtivas que poderiam, e deveriam ser recuperadas pela empresa que prestou os serviços, sem que, contudo, comprometesse a integridade e/ou o aproveitamento das parcelas executadas (peça 63, p. 16) .
6.11.	Com efeito, verificou-se a ausência da necessária adoção das medidas cabíveis para a efetiva continuidade e conclusão do parque da cidade pelo ora recorrente, a despeito da assinatura dos três termos aditivo ao contrato de repasse, prorrogando a vigência do referido ajuste. Ao assumir a gestão em janeiro de 2013, o gestor passou a representar o município titular da avença e assumiu a responsabilidade pelos recursos recebidos, bem como o compromisso com os objetivos do Contrato de Repasse, cuja inviabilização, a despeito dos problemas enfrentados nas gestões anteriores, não restou comprovada.  
6.12.	Cabe registrar que a comprovação da boa e regular aplicação dos recursos públicos transferidos mediante convênio e outros instrumentos congêneres, evidencia-se mediante a execução física e a execução financeira da avença, acompanhada do nexo de causalidade entre uma e outra (Acórdãos 7139/2020-2ª Câmara, Rel. Raimundo Carreiro, 597/2019-2ª Câmara, Rel. Marcos Bemquerer e 549/2018-1ª Câmara, Rel. Augusto Sherman) .
6.13.	No caso, embora tenha sido aferida a execução financeira da parcela desbloqueada, restou comprovada a não execução do objeto, devendo o erário ser ressarcido pelo prejuízo causado, o que cabe ao prefeito sucessor que deu causa a não execução do objeto.
6.14.	Assim, considerando a não execução do objeto do Contrato de Repasse 245.790-39/2007, causada pela omissão do ora recorrente, permanece sua responsabilização, devendo ressarcir o erário pelo prejuízo que ocasionou.
CONCLUSÃO
7.	Das análises anteriores, conclui-se que:
	a) não se operou a prescrição do débito nem a prescrição da pretensão punitiva;
	b) cabe a responsabilização do ora recorrente, considerando a não execução do objeto do Contrato de Repasse 245.790-39/2007, causada por sua omissão em relação à continuidade do objeto do contrato de repasse, devendo ressarcir o erário pelo prejuízo que ocasionou.	
7.1.	Com base nessas conclusões, propõe-se a negativa de provimento do recurso de reconsideração. 
PROPOSTA DE ENCAMINHAMENTO
8.	Ante o exposto, com fundamento nos artigos 32, inciso I; e 33, da Lei 8.443/1992, submetem-se os autos à consideração superior, com posterior encaminhamento ao Ministério Público junto ao Tribunal de Contas da União e ao Gabinete do Relator, propondo:
a) conhecer do recurso e, no mérito, negar provimento; 
b) comunicar a deliberação que vier a ser proferida por esta Corte ao recorrente, à Caixa, à Prefeitura Municipal de Damião/PB e à Procuradoria da República no Estado da Paraíba."
É o Relatório.

Antônio Fábio Rocha Galdino (12007/OAB-PB), representando Lucildo Fernandes de Oliveira; Joao Barboza Meira Junior (11.823/OAB-PB), Lucelia Dias de Medeiros (11.845/OAB-PB) e outros, representando Maria Eleonora Soares Diniz

Procurador Rodrigo Medeiros de Lima

RECURSO DE RECONSIDERAÇÃO EM TOMADA DE CONTAS ESPECIAL. CONTRATO DE REPASSE. OMISSÃO PARA RETOMAR OBRA PARALISADA. OBJETO NÃO CONCLUÍDO. CONTAS IRREGULARES, DÉBITO E MULTA. EMBARGOS DECLARATÓRIOS NÃO PROVIDOS. CONHECIMENTO DO RECURSO DE RECONSIDERAÇÃO. AUSÊNCIA DE PRESCRIÇÃO. ARGUMENTOS APTOS A REFORMAR A DECISÃO. PROVIMENTO. CONTAS REGULARES COM RESSALVA.

TOMADA DE CONTAS ESPECIAL (TCE)

Secretaria de Recursos - Serur

Trata-se de recurso de reconsideração interposto por Lucildo Fernandes de Oliveira contra o Acórdão 9423/2021-TCU-Primeira Câmara, de relatoria do Ministro Benjamin Zymler. Os autos cuidam de tomada de contas especial acerca da não retomada da construção do Parque da Cidade, no Município de Damião/PB, objeto do Contrato de Repasse 245.790-39/2007, firmado entre o Ministério do Turismo e a Prefeitura Municipal de Damião/PB, com interveniência da Caixa Econômica federal.
A decisão atacada condenou o ex-prefeito municipal (gestão 2013-2016) à restituição da integralidade dos recursos federais repassados ao Município, no importe de R$ 459.858,32, em valores da época, assim como ao pagamento de multa no montante de R$ 100.000,00, como decorrência de sua conduta de não retomar a obra iniciada na gestão municipal anterior, implicando no desperdício de recursos públicos e contrariando o princípio da continuidade administrativa.
Para melhor compreensão de minhas razões de decidir, trago breve histórico do caso, mas que está bastante detalhado no processo, como, por exemplo, nas peças 63, 71 e 108.
A TCE foi inicialmente instaurada pela Caixa em 8/11/2016, em desfavor de Maria Eleonora Soares Diniz, prefeita na gestão de 2009-2012, prévia à do recorrente. Por meio do Acordão recorrido, no entanto, o Tribunal avaliou que aquela gestora adotou medidas para a execução e continuidade do objeto, atitude diversa da que teria adotado o seu sucessor.
O ajuste teve como objeto a construção de parque recreativo na municipalidade, contendo salão de festa, quadra poliesportiva, guarita com banheiro e drenagem pluvial. Sua vigência inicial abarcou o período de 31/12/2007 a 31/12/2008, sucessivamente prorrogado até 30/12/2015, com mais 60 dias para a apresentação da prestação de contas. Previu-se o desembolso de recursos federais de até R$ 1.170.000,00 e as obras foram acompanhadas pela Caixa.
Para a execução do objeto, ainda na gestão de Maria Eleonora Soares Diniz, o Município contratou a empresa Limpe Mais Construções, que iniciou as obras em 22/1/2010. A empreiteira executou cerca de 40% do empreendimento, mas, em 2/4/2012, houve a rescisão contratual devido a paralisação da obra sem justificativa prévia. Em 2012, procedeu-se à contratação de uma segunda empresa para conclusão da obra, a Poly Serv Serviços. A empresa iniciou seus serviços já próximo ao término do mandato da ex-prefeita e, ao longo da gestão do recorrente, a execução da obra não foi adiante, em função de alegados vícios construtivos nos serviços da primeira empresa contratada, divergências entre o projeto e o executado e insuficiência de recursos financeiros para consecução do Parque da Cidade, face aos problemas oriundos da primeira contratação.
Após sua condenação no âmbito desta Corte, Lucildo Fernandes de Oliveira opôs embargos de declaração ao Acórdão 9423/2021-TCU-Primeira Câmara, que foram conhecidos, mas rejeitados por meio do Acórdão 18192/2021-TCU-Primeira Câmara. Nesta etapa, em sede de recurso de reconsideração, o ex-prefeito traz ao processo os argumentos descritos a seguir.
Alega que estariam prescritas as pretensões ressarcitória e punitiva do TCU, haja vista o entendimento do Supremo Tribunal Federal pela aplicação do prazo quinquenal disciplinado na Lei 9.873/1999. Assim, a seu ver, o termo inicial para contagem do prazo seriam as datas de desbloqueios dos recursos, em 16/11/2010 e 6/9/2011; não haveria marcos interruptivos aplicáveis a ele, haja vista a TCE em sua fase interna ter como responsável a sua antecessora à frente da Prefeitura, não havendo atos inequívocos de apuração pertinentes às ações perpetradas por ele; e sendo notificado da citação em 16/12/2020, mais de nove anos após marco de início, estaria caracterizada a prescrição. 
No mérito, o ex-prefeito apresenta detalhado histórico do período de vigência do Contrato de Repasse, amparado por diversos documentos, buscando evidenciar que a obra foi executada com graves problemas e em desacordo com o projeto original, que demandariam a elaboração de um novo projeto, intervenções para reparos e reforços estruturais e que, em função disso, os recursos financeiros disponíveis não seriam suficientes para conclusão do empreendimento. Nesse particular, argumenta que houve falha da ex-prefeita na fiscalização da empreiteira contratada, que resultou nos problemas elencados. 
Reitera que empreendeu esforços para retomada da obra, tendo notificado a empresa Poly Serv Serviços, participado de diversas reuniões na Caixa Econômica Federal e providenciado laudo de engenharia sobre a situação da obra. Não obstante, verificou que não seria possível concluir a construção com os recursos financeiros disponíveis no contrato de repasse, face a necessidade de um maior valor para correção dos problemas e, então, conclusão da construção. Assim, informa não ter lhe restado outra opção senão a de buscar a responsabilização da gestora que o antecedeu (peças 108-152 e 154-170) .
Ao analisar as peças recursais, a Serur - em pareceres convergentes e com a concordância do MPTCU - conclui não estarem prescritas as pretensões ressarcitórias e punitivas deste Tribunal, inclusive à luz do disposto na Lei 9.873/1999: tendo como marco inicial a data limite para a prestação de contas, em 1/3/2016; interrompido o prazo em 8/11/2016, com a instauração da TCE pela Caixa, em 12/1/2018, com a autuação deste processo, e em 17/11/2020, com a citação do responsável.
No mérito, a Secretaria de Recursos propõe a negativa de provimento dos pedidos. Em seu entender, o recorrente não adotou medidas efetivas para concluir a obra paralisada e havia recursos suficientes na conta específica do ajuste para fazer frente aos reparos necessários e para a retomada das obras, com saldo em caixa de R$ 1.424.319,90 (peça 187) .
Brevemente historiado o presente caso, passo a decidir. Reitero o teor do Despacho lançado à peça 174 para conhecer deste recurso de reconsideração. 
No tocante ao tema da prescrição, recentemente - e já após lançados os pareceres da SecexTCE e do MPTU nos autos -, este Tribunal editou a Resolução-TCU 344/2022, que regulamenta a prescrição para o exercício das pretensões punitiva e de ressarcimento nesta Casa. Nesses termos, doravante, passa-se a adotar como regra geral para os processos de controle externo a prescrição quinquenal disposta na Lei 9.873/1999, aplicada pelo Supremo Tribunal Federal, em especial na ADI 5509, e regulamentada na mencionada Resolução.
Com efeito, anuo à avaliação da Serur sobre essa temática e a incorporo às minhas razões de decidir. A Secretaria de Recursos, de forma cuidadosa, previamente à definição do recente normativo do TCU sobre o tema, já realizou ampla e completa avaliação sobre as diferentes possibilidades de prescrição no âmbito desta Corte. 
Da mesma forma, não cabe razão ao recorrente ao argumentar que a prescrição não o atingiria, em função de não haver identidade entre as irregularidades investigadas e os atos por ele praticados. Apesar de não haver sido inicialmente responsabilizado na fase interna da TCE, seus atos de gestão constam dos autos desde o princípio. Assim, sempre houve conexão entre as irregularidades apuradas e suas ações à frente da Prefeitura. A peça 1, que traz os documentos referentes à fase interna da apuração, contém notificações em seu nome, assim como manifestações de sua autoria (exemplos: p. 11, 48, 91, 123 e 127) . O responsável foi quem apresentou a prestação de contas. Com efeito, são adequados os marcos temporais apontados pela Serur e já elencados neste Voto, razão porque permanecem hígidas as pretensões punitiva e ressarcitória do TCU.
Apesar disso, um exame mais detido acerca do mérito processual me fez chegar à compreensão diferente em relação aos fatos, pelas razões que passo a expor. 
Lucildo Fernandes de Oliveira foi citado pela conduta de não tomar providências necessárias à retomada da obra iniciada e não acabada por sua antecessora, implicando no desperdício de recursos públicos e em prejuízo ao erário correspondente ao valor integral repassado (peça 34) . Nessa toada, o Voto que acompanha o Acórdão recorrido traz as seguintes afirmações como razões para apenar o recorrente: 
"46. Quanto aos argumentos apresentados, considero que não se mostraram aptos a demonstrar que foram despendidos efetivos esforços para a retomada das obras. Diferentemente do que sustenta o responsável, a parcela executada das obras foi classificada pela CEF como de qualidade razoável, sendo que as anomalias detectadas não comprometiam a estrutura da construção e eram passíveis de correção. 
47. Refuto também o argumento de que a continuidade do projeto era inviável, pois, além de não haver fundamento técnico para essa conclusão, havia recursos suficientes na conta específica do ajuste para fazer frente aos reparos necessários e para a retomada das obras (o saldo de R$ 1.424.319,90 foi restituído à conta única do Tesouro apenas em 11/10/2016) .
 (...) 
49. Ocorre que, ao tempo em que manifestava a intenção de concluir o objeto contratado, o ex-prefeito não adotou nenhuma medida concreta para tal, sendo que as obras permaneceram, durante três anos, paralisadas no percentual executado por sua antecessora." (peça 71) .
Data venia, as informações contidas no processo mostram o esforço do recorrente em retomar a execução do empreendimento, mas, que não restaram bem-sucedidas dada a situação de não conformidade da construção efetuada na gestão antecedente e ante a ausência de recursos financeiros suficientes para levar a cabo a construção.  
Ao assumir a Prefeitura Municipal em 2013, o recorrente notificou a empreiteira contratada para retomar as obras, que de pronto alegou impossibilidade pelo fato de a construção já executada divergir do projeto executivo (peça 133) . Em meio a diversas trocas de correspondências entre a Prefeitura e a Caixa Econômica Federal visando levantar os custos e as medidas necessárias à retomada das obras, a Interveniente alertou o recorrente sobre a necessidade de se concluir a obra até 30/11/2014, sob pena de devolução dos recursos repassados (peça 108, p. 21) . 
Após isso, o recorrente buscou realizar o ajuste do projeto e a reprogramação do contrato. Laudo de engenharia por ele encomendado recomendou a recuperação e o reforço da estrutura metálica, de pilares, do piso da quadra e da drenagem. Para tanto, estimou custos adicionais de R$ 235.592,57 (peças 140-142) . Apesar disso, o recorrente alega nunca haver obtido posicionamento favorável da Caixa acerca de reprogramação do objeto para a inclusão dos custos extras. 
Assim, ainda que houvesse valores disponíveis na conta específica do contrato de repasse, o ex-prefeito não pode utilizá-los para o pagamento dos reparos necessários para retomada do empreendimento. Além disso, a Prefeitura - segundo o recorrente - não dispunha de recursos próprios para fazer as essas correções necessárias (peça 108, p. 23) . 
Nesse ponto, acerca da informação de que a parcela executada da construção foi classificada pela Caixa como de qualidade razoável, esclareço que a vistoria realizada por engenheiro da Caixa, no caso de obras, tem como objetivo básico verificar, de forma visual, a compatibilidade do avanço físico e da qualidade do empreendimento executado e atestados nos boletins de medição. Em diversas oportunidades, o TCU já avaliou o alcance nas análises de engenharia da Caixa em contratos de repasse, por exemplo nos Acórdão 942/2014-TCU-Plenário e 2153/2018-Plenário. Assim, neste caso, essencialmente por não alcançar a mesma profundidade técnica, essa avaliação não se sobrepõe ao parecer de engenharia obtido pela Prefeitura e que conclui pelas deficiências na estrutura construída, assim como erros na locação e nas dimensões da obra (peças 140-142) .
O teor do ofício envido à Caixa em 13/11/2014 bem ilustra essas trocas de diversos e-mail e ofícios com aquela interveniente, e as tentativas do responsável em solucionar a situação (peças 135-139) . 
"Conforme relatório técnico de Engenharia da Caixa Econômica Federal foram detectadas graves irregularidades na execução da obra, cuja responsabilidade era dos respectivos gestores anteriores.
Desse modo, herdou a administração atual uma obra com graves falhas estruturantes que comprometem a execução do Convênio com os recursos financeiros disponíveis e o tempo para o encerramento do convênio.
Diante dessas irregularidades, o Município de Damião apresentou Representação junto ao Ministério Público Federal para que o Procurador investigasse responsabilidade pelas falhas constantes no relatório, conforme comprovado pela documentação anexa (Doc. 01) .
Outrossim, diante da impossibilidade de conserto da obra com os recursos ainda disponíveis para execução do Convênio, bem como o termo final de sua vigência, o Município encaminhou à Secretaria Executiva do Ministério do Turismo requerimento de abertura de Tomada de Contas Especial em desfavor dos ex-gestores (Doc. 02) , apresentando justificativas e as medidas jurídicas adotadas, de modo que o Ministério, diante da situação, se abstivesse de inserir o Município no Cadastro de Inadimplência do SIAFI/CADIN.
Requereu ainda, em caso de viabilidade, o estabelecimento de um prazo razoável para readequação do projeto executivo, com possível readequação financeira do valor do Convênio, e, por fim, caso entenda viável, a prorrogação da vigência do convênio." (peça 1, p. 91-93) .
Na iminência de término da validade do contato de repasse e, segundo alega, sem recursos para realizar o reparo a estrutura construída, o ex-prefeito entendeu como único caminho para resguardar o Município representar aos órgãos competentes em desfavor dos gestores anteriores.
Destarte, ante esse contexto fático, compartilho das conclusões a que chegou o tomador de contas e a SecexTCE em seu primeiro exame do feito:
Relatório do tomador de contas especial, peça 1, p. 140:
"12.1 Afasta-se a responsabilidade do Sr. Lucildo Fernandes de Oliveira, atual prefeito do Município de Damião/PS (Gestão 2013-Atual) , notificado por meio do documento de fls. 09/10, uma vez que, conforme documentos de fls. 63/74, manifestou o desejo de concluir o objeto e, para tanto, solicitou prorrogação de vigência ao Ministério do Turismo, que concedeu até 30/12/2015 para que todas as pendências fossem sanadas. No entanto, diante da alegação de que as falhas estruturais existentes na obra comprometeram a continuidade do objeto com os recursos financeiros ainda disponíveis, moveu representação junto ao Ministério Público Federal para a apuração de responsabilidade dos vícios construtivos, e solicitou ao Ministério do Turismo e ao Tribunal de Contas da União a instauração da competente Tornada de Contas Especial, sendo esta determinada à CAIXA por força do Acórdão 3347/2016-TCU-Segunda Câmara (fls. 86/ 89) . Desta forma, entendo que o atual prefeito adotou as medidas cabíveis com vistas ao resguardo do Erário."	 
Instrução da Secex TCE, peça 5, p. 6:
"23. Confirma-se que o prefeito sucessor, Lucildo Fernandes de Oliveira, cuja gestão iniciou em 2013, fez gestões junto à Caixa Econômica Federal, no sentido de informar a situação das obras e a rescisão contratual com a empresa executora, ocorrida já na gestão anterior, defendendo a continuidade das obras, mas informando dificuldades para fazê-lo com os recursos financeiros e prazo disponíveis, em razão da necessidade de recuperação de estruturas executadas com imperfeições técnicas que comprometeram sua segurança e utilização (subitens 7.1 e 7.2) . 
23.1. Demonstrou as dificuldades e requereu prazo e recursos financeiros para a retomada das obras, caso as análises técnicas do agente financeiro resultassem na viabilidade econômica do empreendimento.
23.2. No curso de sua gestão, representou ao MTur em desfavor dos gestores anteriores, a quem atribuiu a responsabilidade total pelas irregularidades e dano ao Erário, buscando ainda resguardar o Município de Damião/PB de inclusão injustificada no cadastro de inadimplentes e sugerindo a instauração de tomada de contas especial para recuperar o dano ao Erário.
23.3. Dessa forma, confirma-se que, a fim de buscar a funcionalidade das obras e garantir o alcance do seu objetivo social, o então prefeito, Lucildo Fernandes de Oliveira, à frente da gestão municipal a partir de 2013, adotou as medidas necessárias para o resguardo dos recursos federais envolvidos, de forma a afastar sua responsabilidade pelas irregularidades apuradas, de acordo com o que dispõe a Súmula 230."
Sopesadas tais circunstâncias, é de se observar que a situação se subsome ao que prevê o art. 22 da Lindb (Decreto-Lei 4.657/1942) . Quer dizer, na interpretação de normas sobre gestão pública, deverão ser considerados os obstáculos e as dificuldades reais do gestor e, em decisão sobre a irregularidade de conduta, as circunstâncias práticas que houverem imposto, limitado ou condicionado a ação do agente.
Por todo o exposto, entendo carecer de razoabilidade a imputação de débito e multa ao recorrente pelos fatos narrados nestes autos, razão pela qual acolho os argumentos lançados em seu pleito para conceder provimento ao recurso de reconsideração, tornar insubsistente parte da decisão recorrida e julgar regulares com ressalvas suas contas especiais.
Ante o exposto, voto no sentido de que o Tribunal adote o acórdão que ora submeto à deliberação deste Colegiado.
TCU, Sala das Sessões, em 29 de novembro de 2022.
JORGE OLIVEIRA 
Relator